臺灣臺北地方法院民事判決　　　　　　 100年度訴字第3953號
原　　　告　陳麗宇原名陳麗花.
訴訟代理人　張譽尹律師
被　　　告　邱瑞恩
訴訟代理人　鐘耀盛律師
上列當事人間請求返還房屋土地事件，經本院於民國100年11月
30日言詞辯論終結，判決如下：
    主      文
被告應將坐落新北巿中和區○○段五四七地號土地應有部分二十
分之一及同段一一一四建號建物（門牌新北市○○區○○路九○
九號八樓，含共有部分）應有部分二分之一移轉登記為原告所有
。
訴訟費用新臺幣壹拾貳萬肆仟貳佰元由被告負擔。
原告假執行之聲請駁回。
    事實及理由
一原告主張：原告因與被告協議合作經營護理機構，遂購買坐落
  新北巿中和區○○段547地號土地（下稱系爭土地）應有部分
  10分之1及其上1114建號建物（門牌新北市○○區○○路909號
  8樓，下稱系爭建物）全部（下合稱系爭房地），於民國96年8
  月13日登記為兩造共有，應有部分各2分之1，並依兩造約定，
  由原告支付頭期款，其餘價金由被告具名向銀行貸款支付，惟
  另以原告與其子為連帶保證人及提供系爭房地為銀行設定本金
  最高限額新臺幣（下同）2500萬元之抵押權，貸款本息亦由原
  告清償。嗣被告介紹訴外人謝淑芬擔任護理機構負責人，於98
  年3月2日申請取得「希望護理之家」開業執照，然原告因經營
  困難，數度向被告借款，總計340萬元，兩造因此於98年10月
  23日簽訂借據（下稱系爭借據），約定月息1分半，借款期間
  自98年10月23日起至99年1月28日止，借款還清後，被告應將
  其所有系爭房地應有部分2分之1過戶返還原告。原告已於99年
  2月底以前清償借款本金21萬元及利息25萬元，並於本件起訴
  後之100年10月17日，以原告為受取權人，將本金340萬元及自
  98年10月23日起至100年10月23日止之利息合計4,624,000元，
  扣除已清償之本息46萬元後，辦理清償提存4,164,000元（案
  號為本院100年度存字第2654號），故被告應依系爭借據之約
  定，將其所有系爭房地應有部分2分之1過戶返還原告等情。求
  為判命被告將系爭土地應有部分20分之1、系爭建物應有部分2
  分之1移轉登記為原告所有之判決，並願供擔保，請准宣告假
  執行。
二被告辯稱：原告即已提存清償借款，惟系爭借據約定原告因借
  款所開立之票據如有1張未兌現，視同全部到期，被告得「隨
  時處分抵押物償還」，所稱抵押物指系爭房地，故原告未依約
  清償時，被告已有權隨時處分系爭房地，原告不得請求返還，
  且若原告得請求被告返還，亦應先除去被告之銀行貸款人身分
  ，始符公平，另原告既主張兩造曾協議合作經營護理機構，似
  指兩造間有合夥關係，則原告單憑系爭借據請求返還系爭房地
  ，係欠缺起訴要件等語。聲明請求駁回原告之訴及其假執行之
  聲請。
三本院之判斷：
  本件原告主張：原告因與被告協議合作經營護理機構，遂購買
  系爭房地，於96年8月13日登記為兩造共有，應有部分各2分之
  1，並依兩造約定，由原告支付頭期款，其餘價金由被告具名
  向銀行貸款支付，惟另以原告與其子為連帶保證人及提供系爭
  房地為銀行設定本金最高限額2500萬元之抵押權，貸款本息亦
  由原告清償；嗣因原告向被告借款總計340萬元，兩造於98年
  10月23日簽訂系爭借據，約定月息1分半，借款期間自98年10
  月23日起至99年1月28日止，借款還清後，被告應將其所有系
  爭房地應有部分2分之1過戶返還原告；原告已於99年2月底以
  前清償借款本金21萬元及利息25萬元，並於本件起訴後之100
  年10月17日，以原告為受取權人，將本金340萬元及自98年10
  月23日起至100年10月23日止之利息合計4,624,000元，扣除已
  清償之本息46萬元後，辦理清償提存4,164,000元（案號為本
  院100年度存自第2654號）等情，業據提出不動產買賣契約書
  、登記謄本、所有權狀、活期儲蓄存款存摺、系爭借據、提存
  書為證（參見本院卷第9至29、83頁），被告亦不爭執，堪信
  屬實。惟原告主張其既已清償借款，被告即應依系爭借據之約
  定，將其所有系爭房地應有部分2分之1過戶返還原告等語，為
  被告所否認。經查：
  (一)關於系爭借據註記載「如上述借款（按即340萬元）本利
    還清，則過戶中和市○○路909號8樓之一半屋權（歸還房屋
    所有權）」等語（參見本院卷第9頁），被告已陳稱：其字
    面上之意思為原告清償全部本金及利息後，被告將名下系爭
    房地2分之1過戶返還原告等語，且不爭執原告於100年10月
    17日清償提存之金額，並陳稱：提存書於形式上符合系爭借
    據之約定等語（參見本院卷第88、108頁之100年11月9日、
    100年11月30日言詞辯論筆錄）。從而，原告主張已清償系
    爭借據所載之借款本息，依系爭借據註之約定，請求被告
    將系爭房地應有部分2分之1移轉登記為原告所有，並非無據
    。
  (二)被告雖辯稱：系爭借據約定原告因借款所開立之票據如有1
    張未兌現，視同全部到期，被告得「隨時處分抵押物償還」
    ，所稱抵押物指系爭房地，故原告未依約清償時，被告已有
    權隨時處分系爭房地，原告不得請求返還，且若原告得請求
    被告返還，亦應先除去被告之銀行貸款人身分，始符公平，
    另原告既主張兩造曾協議合作經營護理機構，似指兩造間有
    合夥關係，則原告單憑系爭借據請求返還系爭房地，係欠缺
    起訴要件等語。惟被告並非系爭房地之抵押權人（參見本院
    卷第13至16頁之登記謄本），且縱認原告未依約清償時，被
    告得處分其名下之系爭房地應有部分2分之1受償，惟原告既
    於被告處分前清償借款本息，被告之債權即消滅，已無由處
    分。另本件原告係依系爭借據之約定請求，非依兩造間合作
    經營護理機構之協議請求，兩造間縱然另有類似合夥之關係
    ，亦與本件請求無關，被告如因協議而負擔銀行貸款債務，
    應另行解決。從而，被告所辯均無礙原告之請求。
四綜上所述，原告依系爭借據之約定，請求被告將系爭土地應有
  部分20分之1、系爭建物應有部分2分之1移轉登記為原告所有
  ，為有理由，應予准許。
五末按命為不動產所有權移轉登記之判決，其內容係命債務人為
  一定之意思表示，依強制執行法第130條規定，自判決確定時
  ，視為債務人已為意思表示。故地政機關應本於確定判決辦理
  不動產所有權移轉登記，於判決確定前，無從強制執行，自無
  宣告假執行之餘地。是本件原告假執行之聲請於法不合，應予
  駁回。
六本件判決之基礎已臻明確，兩造其餘攻擊防禦方法及主張舉證
  ，於判決結果不生影響，無一一審究之必要，附此敘明。
七本件訴訟費用為裁判費124,200元，應由被告負擔。
八據上論結，本件原告之訴為有理由。依民事訴訟法第78條、第
  87條第1項，判決如主文。
中    華    民    國   100    年    12    月    14    日
                  民事第七庭  法  官  林玲玉
以上正本係照原本作成。
如對本判決上訴，須於判決送達後20日內向本院提出上訴狀。如
委任律師提起上訴者，應一併繳納上訴審裁判費。
中    華    民    國   100    年    12    月    14    日
                              書記官  劉碧輝